臺灣高等法院臺中分院民事判決
                                    110年度上易字第175號
上  訴  人  曾保順  
            林玫宏  
被  上訴人  曾敏峰  

            黃瓊富  
上二人共同
訴訟代理人  黃明看律師
上列當事人間請求返還不當得利事件，上訴人對於中華民國110
年1月29日臺灣彰化地方法院110年度訴字第65號第一審判決提起
上訴，並為訴之擴張，本院於民國110年5月4日言詞辯論終結，
判決如下：
    主  文
上訴及擴張之訴均駁回。
第二審及擴張之訴訴訟費用由上訴人負擔。
    事實及理由
壹、程序方面：
一、按在第二審為訴之變更或追加，非經他造同意，不得為之；
    但擴張或減縮應受判決事項之聲明者，不在此限，民事訴訟
    法第446條第1項、第255條第1項第3款定有明文。本件上訴
    人於原審請求被上訴人各給付上訴人各新臺幣(下同)58萬元
    ；嗣於上訴後，聲明請求被上訴人應連帶給付上訴人各58萬
    元。核屬擴張應受判決事項之聲明，參照上開說明，應予准
    許。
二、至於上訴人將請求被上訴人給付股利之期間變更為98年～110
    年間，僅係更正事實上之陳述，並非訴之變更，併此敘明。
貳、實體部分：
一、上訴人主張：
  ㈠昇鴻公司原本係由上訴人之父親曾０雄獨自出資100萬元，於8
    5年10月3日設立，股東登記為曾０雄（任董事）、上訴人曾
    保順、林玫宏及被上訴人曾敏峰、黃瓊富等5人，出資額均
    登記為20萬元，詎被上訴人曾敏峰於98年4月5日以偽造股東
    同意書之方式，將上訴人曾保順所有之昇鴻公司出資額移轉
    登記予被上訴人曾敏峰，將上訴人林玫宏所有之昇鴻公司出
    資額移轉登記予被上訴人黃瓊富所有。
  ㈡被上訴人曾敏峰、黃瓊富二人無法律上原因，取得上訴人曾
    保順、林玫宏二人之昇鴻公司出資額，致曾保順、林玫宏分
    別受有出資額各28萬元(本金20萬元加計利息)，及自98年起
    至110年止無法分配股利合計各30萬元之損害。爰依侵權行
    為之規定，請求被上訴人返還出資額；依不當得利之規定，
    請求被上訴人返還股利。
  ㈢聲明：
    ⒈被上訴人曾敏峰、黃瓊富應各給付上訴人曾保順28萬元。
    ⒉被上訴人曾敏峰、黃瓊富應各給付上訴人林玫宏30萬元。
　㈣原審為上訴人敗訴之判決，上訴人聲明不服，提起上訴，併
    為聲明之擴張：
　　⒈被上訴人曾敏峰、黃瓊富應連帶給付上訴人曾保順58萬元
      。
　　⒉被上訴人曾敏峰、黃瓊富應連帶給付上訴人林玫宏58萬元
      。　
二、被上訴人則以：
  ㈠父親曾０雄欲將昇鴻公司交由第二代經營，因當時上訴人曾保
    順在北部電子公司上班，無意接棒，乃決意由交由被上訴人
    曾敏峰經營，始於98年4月10日先行辦理公司出資額及股東
    之變更登記。曾０雄、曾保順、及曾敏峰三人，再於99年3月
    30日簽訂「昇鴻金屬工業有限公司財產處分同意書」（下稱
    財產處分同意書)，明確約定昇鴻公司日後由被上訴人曾敏
    峰夫婦取得經營權，並將當時之公司資產(機器設備)作價12
    0萬元，由上訴人曾保順夫婦取得60萬元之後，即不再擔任
    公司之股東。茲上訴人曾保順夫婦既已退出公司之經營，不
    再擔任股東，且已取回相當於其所有股權之60萬元，自不得
    再請求被上訴人曾敏峰夫婦給付出資額或股利。
　㈡若認上訴人有股利請求權，亦應向昇鴻公司主張，而非向被
    上訴人個人主張。且上訴人之股利請求權已逾5年，亦罹於
    時效而消滅。
　㈢答辯聲明：變更之訴駁回。
三、本件經依民事訴訟法第463條準用同法第270條之1第1項第3
    款規定，整理並協議簡化爭點如後：
  ㈠不爭執事項：
    ⒈上訴人2人為夫妻；被上訴人2人為夫妻。上訴人曾保順、
      被上訴人曾敏峰均為訴外人曾０雄之子。
    ⒉昇鴻公司由曾０雄出資100萬元，原本登記股東為曾０雄、上
      訴人曾保順、林玫宏及被上訴人曾敏峰、黃瓊富各出資20
      萬元。
    ⒊依昇鴻公司之登記資料顯示，公司曾於98年4月10日辦理股
      東出資變更登記，股東出資轉讓後，昇鴻公司登記事項變
      更為董事黃瓊富、股東曾敏峰，出資額各50萬元。
    ⒋曾０雄與上訴人曾保順、被上訴人曾敏峰於99年3月30日共
      同簽署財產處分同意書，記載：「公司資本額新台幣壹佰
      萬元正，全部由曾０雄獨自付訖」，「曾保順、林玫宏夫
      妻之股權及經營權由曾保順全權負責處理；曾敏峰、黃瓊
      富夫妻之股權及經營權由曾敏峰全權負責處理」，「經三
      人同意，由曾敏峰次男接受機具設備及經營權無誤，曾保
      順長男取得現金新台幣陸拾萬元正無誤，並放棄夫妻二人
      之股權經營權及機具設備，並由三人同意放棄先訴抗辯權
      」。
    ⒌曾保順曾於99年4月1日收受60萬元。
  ㈡本件爭點：
    ⒈被上訴人曾敏峰有無偽造98年4 月5 日「昇鴻金屬工業有
      限公司股東同意書」( 原審卷第23頁，下稱系爭股東同意
      書) 上之上訴人2人之簽名，將上訴人2人所有之昇鴻公司
      出資額移轉登記予被上訴人2人？
    ⒉曾０雄、曾保順、曾敏峰簽署之財產處分同意書，日期(99
      年3月30日)有無被盜填？曾保順收受之60萬元與上開財產
      處分同意書有無關聯？上開財產處分同意書是否有效？
    ⒊上訴人依侵權行為之規定，請求被上訴人返還出資額(本金
      20萬元、利息8 萬元) 各28萬元；依不當得利規定，請求
      返還98年至110年之股利各30萬元，有無理由？
四、得心證之理由：
  ㈠上訴人固主張被上訴人係以偽造系爭股東同意書之方式，將
    上訴人2人所有之昇鴻公司出資額移轉登記予被上訴人2人等
    語，惟查：
　　⒈兩造均不爭執昇鴻公司91年間辦理公司章程變更登記時，
      該股東同意書上之簽名為真正(原審卷第25頁)。經目視比
      對系爭股東同意書(原審卷第23頁)，與昇鴻公司91年間辦
      理公司章程變更登記之股東同意書，其上有關上訴人曾保
      順、林玫宏之簽名，兩者極為相似。且上訴人迄未提出系
      爭股東同意書上之簽名，確遭被上訴人偽造之事證，此部
      分之主張，自難採信。
　　⒉另昇鴻公司係由兩造之父親(或公公)曾０雄獨自出資100萬
      元而設立，兩造並未出資，且依曾０雄事後於99年3月30日
      與上訴人曾保順、曾敏峰簽署之財產處分同意書，再一次
      強調「公司資本額新台幣壹佰萬元正，全部由曾０雄獨自
      付訖，實際上他們四人根本未出資，中英會計彭小姐可作
      證...公司係我曾０雄私人財產」等語，則曾０雄將兩造同
      列為昇鴻公司之股東，應係為符合公司法於90年11月12日
      修正前，第2條第2項關於有限公司之股東人數應有5人以
      上之規定，始將出資額各分配20萬元予兩造。可知，昇鴻
      公司雖有5名股東，惟公司實際之經營、管理權，仍係由
      曾０雄負責支配甚明。
　　⒊依系爭股東同意書之記載，不僅上訴人曾保順、林玫宏之
      出資額分別由被上訴人曾敏峰、黃瓊富承受；連實際出資
      之曾０雄名下之出資額，亦分別由被上訴人曾敏峰、黃瓊
      富承受(原審卷第23頁)。而曾０雄於105年間才死亡(參本
      院卷第121頁準備程序筆錄)，然其生前對此出資額之轉讓
      不曾有任何意見，並於99年3月30日會同曾保順、曾敏峰2
      人簽署財產處分同意書，足以證明，被上訴人曾敏峰辦理
      公司出資額之變更，確實已獲得對公司有實際經營、管理
      權之曾０雄之認可，至為灼然。
　㈡系爭財產處分同意書係曾０雄生前處分其財產之約定：
　　⒈系爭財產處分同意書記載：「曾保順、林玫宏夫妻之股權
      及經營權由曾保順全權負責處理；曾敏峰、黃瓊富夫妻之
      股權及經營權由曾敏峰全權負責處理。因公司係我曾０雄
      私人財產，其機具設備現值新台幣壹佰貳拾萬元，經三人
      同意，由曾敏峰次男接受機具設備及經營權無誤，曾保順
      長男取得現金新台幣陸拾萬元正無誤，並放棄夫妻二人之
      股權經營權及機具設備」等語。由此可知，曾０雄關於昇
      鴻公司資產之分配，係決定由被上訴人曾敏峰夫妻取得經
      營權；另上訴人曾保順夫妻則給予60萬元作為補償。
　　⒉另上訴人曾保順確實曾於99年4月1日收受由曾０雄所簽發、
      面額60萬元之支票一紙，並經曾保順予以提示兌領，有被
      上訴人提出之支票正反面影本一份在卷可按(本院卷第83-
      84頁)。更足以證明，曾０雄確實決定將昇鴻公司之經營權
      轉讓予被上訴人曾敏峰夫婦經營，並以給付上訴人曾保順
      夫婦60萬元之方式補償之。上訴人曾保順等2人既依財產
      處分同意書收取60萬元，實難再否認曾０雄分配財產之效
      力。　　　
　㈢上訴人雖主張，財產處分同意書簽署之日期99年3月30日係遭
    被上訴人曾敏峰偽填，其所收取之支票，與系爭財處分同意
    書無關，且財產處分同意書之相關內容違反公司法有關公司
    處分財產之規定，應為無效等語，惟查：
　　⒈上訴人迄未證明系爭財產處分同意書之日期係遭盜填，且
      同意書上除有上訴人曾保順、被上訴人曾敏峰之簽名外，
      另有訴外人曾０雄之簽名。而曾０雄係於105年間才死亡，
      已如前述，倘被上訴人曾敏峰有盜填系爭財產處分同意書
      ，曾０雄豈有默許之理。
　　⒉另上訴人自99年4月1日收取60萬元之後，迄今已逾10年，
      且自斯時起，未再由昇鴻公司分配任何股利，並據上訴人
      自承在卷，若謂父親曾０雄在世之前，一切由曾０雄作主，
      無從置喙，然曾０雄早於105年間死亡，而上訴人卻遲至11
      0年始提起本件訴訟，亦顯不符常理。
　　⒊此外，系爭財產處分同意書，實係曾０雄與二子協議財產分
      配之文件，並非昇鴻公司股東會議之紀錄，核與公司處分
      名下資產無涉，並無需全體股東同意。且曾０雄斯時方為
      公司全部資產之真正權利人，兩造對此知之甚詳，茲上訴
      人其就公司資產所為分配，既係處分其名下之資產，自亦
      毋需上訴人林玫宏、或被上訴人黃瓊富之同意。其二人縱
      未於財產處分同意書上簽名，亦不影響該同意書之效力甚
      明。
　㈣承前所述，上訴人2人之出資額，實係由曾０雄支付，且曾０雄
    於98、99年間分配家產時，已另給付上訴人60萬元，令其放
    棄昇鴻公司之股權，實難認上訴人之出資額有遭被上訴人侵
    吞之事實；且上訴人自98年起，已非昇鴻公司之股東，自無
    請求分配股利之權利。更何況，有發放股利義務之人，為昇
    鴻公司，亦非被上訴人2人，上訴人請求被上訴人發放98年
    以後之股利，亦屬無據。　　
五、綜上所述，上訴人依侵權行為之規定，請求被上訴人各給付
    出資額28萬元，及依不當得利之規定，請求被上訴人各給付
    股利30萬元，非屬正當，不應准許。從而原審所為上訴人敗
    訴之判決，並無不合。上訴論旨指摘原判決不當，求予廢棄
    改判，為無理由，應駁回其上訴。至上訴人於本院另擴張請
    求被上訴人應連帶給付部分，亦無理由，應併予駁回。
六、本件事證已臻明確，兩造其餘之攻擊或防禦方法及所用之證
    據，經本院斟酌後，認為均不足以影響本判決之結果，爰不
    逐一論列，附此敘明。
七、據上論結，本件上訴及擴張之訴均無理由，爰判決如主文。
中　　華　　民　　國　 110　　年　　5 　　月　　18　　日
         　　　  　民事第七庭    審判長法　官  王  銘
　　　　　　　                   　    法　官  張國華
　　　　　　　　                       法　官  高英賓

正本係照原本作成。
不得上訴。
　　　　　　　　                       書記官  吳伊婷

中　　華　　民　　國　　110 　年　　5 　　月　　19　　日